【裁判字號】    95,中簡上,331
【裁判日期】    951215
【裁判案由】    詐欺
【裁判全文】
臺灣臺中地方法院刑事判決           95年度中簡上字第331號
上  訴  人  臺灣臺中地方法院檢察署檢察官
被      告  甲○○
                      11樓
上列上訴人因被告詐欺案件，不服本院臺中簡易庭95年度中簡字
第1093號中華民國95年5月5日第一審簡易判決（聲請簡易判決處
刑案號：95年度偵字第5486號）提起上訴，暨移送併案審理（併
辦案號：95年度偵字第6873），本院管轄之第二審合議庭判決如
下：
    主    文
原判決撤銷。
甲○○幫助意圖為自己不法之所有，以詐術使人將本人之物交付
，處有期徒刑肆月，如易科罰金，以銀元佰元即新臺幣玖佰元
折算壹日。
    犯罪事實
一、甲○○於民國94年7月間，見自由時報廣告欄刊登租用存摺
    ，每月新台幣（下同）1萬元之廣告，因經濟不佳，缺錢花
    用，乃撥打電話與一名姓名年籍不詳自稱「李先生」之成年
    男子聯絡，甲○○可預見金融機構帳戶係個人理財之重要工
    具，且係個人財產、信用之表徵，倘將金融帳戶之存摺及提
    款卡（包括密碼）交付予該名自稱「李先生」之成年男子使
    用，足供該人向他人詐騙財物，匯入款項使用，竟不顧他人
    可能遭受之危險，而基於幫助詐欺取財之犯意，與該名自稱
    「李先生」之成年男子相約於94年7月下旬某日下午6時許，
    在臺中市○○路與臺中港路交岔口附近之合作金庫銀行前，
    由甲○○將其前向臺北富邦銀行臺中分行，申請開設之帳號
    000000000000號帳戶及其前於94年7月13日向臺中縣清水郵
    局申請核發晶片卡之局號0000000號、帳號0000000號帳戶之
    存摺、印章及提款卡（含密碼），出租予該名自稱「李先生
    」之成年男子使用，該名自稱「李先生」之成年男子即交付
    3,000訂金予甲○○；該名自稱「李先生」之成年男子取得
    甲○○之上開臺北富邦銀行及清水郵局之帳戶後，即意圖為
    自己不法之所有，先於94年7月26日下午4時50分許，撥打電
    話予丙○○，向丙○○佯稱其孫子在伊那裡，如要讓孫子平
    安回家就要匯款15萬元至甲○○之上開清水郵局帳戶內云云
    ，丙○○不疑有它信以為真，乃陷於錯誤，依該名成年男子
    之指示，於同日下午5時7分許，至臺北大龍峒郵局匯款150,
    000元至甲○○上開郵局帳戶內；嗣丙○○經查證後始發覺
    遭騙，乃報警循線查獲。又該名自稱「李先生」之成年男子
    ，復於94年8月4日晚上8時許，撥打電話予乙○○，向乙○○佯稱可與女子聊天，但需先至提款機匯款後始可作進一步
    之認識云云，乙○○不疑有它，乃陷於錯誤，依其指示於94
    年8月4日晚上10時50分許，匯款3萬元至甲○○之上開臺北
    富邦銀行帳戶內；嗣乙○○於匯款成功後，始知悉受騙，經
    報案後為警循線查獲上情。
二、案經乙○○向臺北市政府警察局松山分局民有派出所提出告
    訴，由臺北市政府警察局松山分局函轉嘉義市警察局第一分
    局報告臺灣嘉義地方法院檢察署檢察官偵辦後，轉呈臺灣高
    等法院檢察署檢察長核轉臺灣臺中地方法院檢察署檢察官偵
    查後聲請簡易判決處刑，及丙○○向臺北市政府警察局大同
    分局重慶派出所提出告訴後，經臺北市政府警察局大同分局
    函轉臺中縣警察局清水分局報告臺灣臺中地方法院檢察署檢
    察官偵查後併案審理。
    理    由
一、訊據被告甲○○固坦承於上揭時間、地點，交付其所有前開
    郵局帳戶及臺北富邦銀行帳戶之存摺、印章及提款卡（含密
    碼）予該名自稱「李先生」之成年男子之事實，惟矢口否認
    有何幫助詐欺取財之犯行，辯稱：伊是卡債一族，因要辦理
    貸款，才將帳戶交付自稱「李先生」之成年男子，而該名自
    稱「李先生」之成年男子本有向伊提出要以每月1萬元租借
    帳戶使用，但伊表示只要委託辦理貸款而已，故伊還將委辦
    費用5千元交付該名自稱「李先生」之成年男子，伊並不知
    道該帳戶會被拿去供作詐欺取財之工具使用云云。惟查：被
    害人丙○○、乙○○2人於上開時間遭詐欺取財之犯罪事實
    ，業據渠2人於警詢中指述綦詳，復有被害人丙○○提出之
    郵政國內匯款執據1紙、被害人乙○○提出之臺北富邦銀行
    存款交易成功之明細1紙、中華郵政股份有限公司豐原郵局
    94 年8月17日營字第0945020212號函檢附被告上開郵局帳戶
    之開戶基本資料影本及交易往來明細各1份及被告上開臺北
    富邦銀行臺中分行帳戶之存摺對帳單影本1紙在卷足稽。又
    被告於偵查中既已自承：伊係於94年7月間某日上午，在自
    由時報上看到廣告，內容為租存摺，1個月1萬元，電話....
    ...，於是伊於當日下午3、4時許，便打電話予對方詢問是
    否租存摺及租金多少，再相約隔2天後在臺中市○○路合作
    金庫，將伊所有之富邦銀行帳戶之存摺、金融卡及密碼等租
    給該自稱姓李的成年男子，而該男子給伊3千元，並說租用
    多久便給多少，1個月1萬元，3千元是訂金等語綦詳，被告
    出租其上開2帳戶供該名自稱「李先生」之成年男子使用之
    犯罪事實即堪認定，至被告於本院審理時翻異前詞為上開否
    認犯行之辯詞，顯係卸責之詞，無足憑採；蓋因被告所辯係
    為辦理貸款而交付帳戶等情，核非屬一般申辦貸款所需之必
    要手續，且被告所提供之2帳戶內，均無多筆或大筆之資金
    往來明細，足供欲申貸之銀行據以認定被告係屬有還款資力
    之人，是被告辯稱伊係為貸款而交付帳戶云云，核與事理常
    情不符，無足憑採。又金融機構之帳戶為個人理財之工具，
    為便利大眾使用此一理財工具，以資活絡資金供需，對於申
    請開設金融帳戶並無設有任何特殊之限制，一般民眾皆能自
    由申請開戶，並得同時在不同金融機構申請多數存款帳戶使
    用，乃眾所周知之事實，依一般人之社會生活經驗，倘係經
    由合法管道之收入或支出，其於金融帳戶之存放及提領，本
    可自行向金融行庫開立帳戶後使用，殊無大費周章使用他人
    帳戶之必要，況且近來類如刮刮樂、退稅轉帳、網拍購物等
    詐騙案件層出不窮，詐騙集團多利用人頭帳戶做為出入帳戶
    ，不僅廣為媒體所披載，亦經政府一再宣導提醒注意，尤以
    現今各地金融機構所設自動提款機莫不設定轉帳之警示畫面
    ，或張貼警示標語，促請使用大眾注意，衡諸目前社會以電
    視、報紙甚至網路等管道流通資訊之普及程度，以及使用自
    動提款機從事提款、轉帳交易之頻繁，苟見有陌生人不思以
    自己名義申請開立帳戶，反而向不特定人蒐集、承租或收購
    他人之金融機構帳戶使用，帳戶所有人焉能安心將其帳戶交
    付收購帳戶之人，而絲毫未加懷疑其收集帳戶之目的即在於
    詐取他人財物？是以，被告應知詐騙集團多以蒐集他人帳戶
    供作詐騙被害人匯款之犯罪工具，而將其所開立之上開郵局
    及臺北富邦銀行之帳戶存摺、印章及提款卡（含密碼）出租
    予該名自稱「李先生」之成年男子，由此顯見被告對於該名
    自稱「李先生」之成年男子係將其帳戶用以實行詐欺犯行，
    當可預見，且其對於該名自稱「李先生」之成年男子利用其
    帳戶向人詐取財物，並無違背其本意，是被告主觀上應具有
    幫助他人詐取財物之不法犯意甚明。準此，本案事證明確，
    被告犯行應堪認定。
二、新舊法比較：查被告行為後，刑法第2條第1項業於94年2 月
    2日以華總一義字第09400014901號令修正公布，並自95年7
    月1日起施行；修正後刑法第2條第1項規定，已將新舊法律
    適用之「從新從輕」原則，改採「從舊從輕」原則，而此規
    定僅係規範行為後法律變更所生新舊法律比較適用之準據法
    ，並非實體刑罰法律，自不生行為後法律變更之比較適用之
    問題，應逕行適用新法第2條第1項之規定，為「從舊從輕」
    之比較。又於比較時應就罪刑有關之共犯、未遂犯、想像競
    合犯、牽連犯、連續犯、結合犯，以及累犯加重、自首減輕
    暨其他法定加減原因（如身分加減）與加減比例等一切情形
    ，本於統一性及整體性原則，綜其全部罪刑之結果而為比較
    。(一)刑法第339條第1項法定刑為罰金部分：刑法第339條第1
    項之詐欺取財罪之罰金刑部分，法定刑原為得科1,000 元以
    下罰金，依罰金罰鍰提高標準條例第1條前段之規定提高為
    10倍，提高結果為得科銀元10,000元以下罰金。而依修正後
    刑法施行法第1條之1規定：「（第一項）中華民國九十四年
    一月七日刑法修正施行後，刑法分則編所定罰金之貨幣單位
    為新臺幣。（第二項）九十四年一月七日刑法修正時，刑法
    分則編未修正之條文定有罰金者，自九十四年一月七日刑法
    修正施行後，就其所定數額提高為三十倍。但七十二年六月
    二十六日至九十四年一月七日新增或修正之條文，就其所定
    數額提高為三倍」，及刑法第33條第5款修正為：「主刑之
    種類如下：五、罰金：新臺幣一千元以上，以百元計算之」
    等規定觀之，依修正後之法律，刑法第339條第1項前段詐欺
    取財罪所得科處之罰金刑最高額為新臺幣30,000元、最低額
    為新臺幣1,000元，然依被告行為時即修正前刑法第33 條第
    5款規定之罰金最低額銀元1元，並提高10倍計算，前開罰金
    刑，最高額為銀元10,000元，最低額為銀元10元，若乘以3
    倍而換算為新臺幣，最高額雖與新法同為新臺幣30,000元，
    然最低額僅為新臺幣30元。因此，比較上述修正前、後之刑
    罰法律，自以被告行為時即修正前關於科處罰金刑之法律較
    有利於被告。(二)刑法第30條第1項前段之規定：查被告行為
    後，刑法第30條業經修正公布施行，修正後刑法第30條規定
    ：「幫助他人實行犯罪行為者，為幫助犯。雖他人不知幫助
    之情者，亦同。幫助犯之處罰，得按正犯之刑減輕之。」，
    與修正前同條規定：「幫助他人犯罪者，為從犯。雖他人不
    知幫助之情者，亦同。從犯之處罰，得按正犯之刑減輕之。
    」不同，但在本案中，修正後之規定並無較有利於被告之情
    形。(三)依前開所述，經綜合比較之結果，95年7月1日修正施
    行之新法，並未較有利於被告，自應適用行為時即修正前之
    刑法規定論罪處斷。
三、查該名自稱「李先生」之成年男子基於意圖為自己不法之所
    有，連續以上開方式為詐術，使被害人丙○○、乙○○等人
    陷於錯誤，而依其指示匯款，是其所為，係犯修正前刑法第
    339條第1項之詐欺取財罪。被告將其上開郵局及臺北富邦銀
    行帳戶之存摺、印章及提款卡（含密碼）出租予該名自稱「
    李先生」之成年男子供詐騙財物使用，顯係基於幫助詐欺取
    財之犯意，且其所為提供前開帳戶之行為屬刑法詐欺取財罪
    構成要件以外之行為，其既以幫助他人犯罪之意思而參與犯
    罪構成要件以外之行為，核其所為，係犯修正前刑法第30條
    第1項前段、第339條第1項之幫助詐欺取財罪。公訴人雖僅
    就被告提供上開臺北富邦銀行帳戶之幫助詐欺取財犯行提起
    公訴，惟臺灣臺中地方法院檢察署95年度偵字第6873號偵查
    卷聲請併案審理部分即被告提供上開郵局帳戶供幫助詐欺取
    財之犯行，與業據起訴經判決有罪部分有單純一罪關係，為
    起訴效力所及，本院自得併予審理。又被告係以幫助詐欺取
    財犯罪之意思參與犯罪，為詐欺取財之幫助犯，爰依修正前
    刑法第30條第2項規定，依正犯之刑減輕之。原簡易判決以
    被告犯罪事證明確，予以論罪科刑，固非無見，惟原審就被
    告交付其所開設郵局帳戶之幫助詐欺取財犯行未及審酌，自
    有未洽，上訴人以併案部分與本案犯行，係因犯罪時間緊接
    ，手段相同，所犯罪名同一，顯基於概括之犯意反覆為之，
    為連續犯，屬裁判上之一罪之上訴意旨，雖不足採，上訴固
    無理由，惟原審判決既有上開可議之處，自應由本院予以撤
    銷改判。爰審酌被告明知其所出租之帳戶將有可能遭人供做
    詐欺取財之工具，竟為貪圖蠅頭小利，執意將其所有之帳戶
    提供予不法份子使用，非惟幫助詐騙者遂行詐財目的，同時
    使詐欺者得以隱匿其真實身分，減少遭查獲之風險，愈使其
    肆無忌憚，助長犯罪之猖獗，破壞社會秩序甚鉅，暨本案被
    害人丙○○、乙○○先後因遭詐騙而匯入被告帳戶之金額，
    所受損害，及被告犯後猶否認犯行之犯罪後態度等一切情狀
    ，量處如主文所示之刑。又查被告行為後，刑法第41條第1
    項前段業經修正公布施行，修正前刑法第41條第1項前段規
    定：「犯最重本刑為五年以下有期徒刑以下之刑之罪，而受
    六個月以下有期徒刑或拘役之宣告，因身體、教育、職業、
    家庭之關係或其他正當事由，執行顯有困難者，得以一元以
    上三元以下（按指銀元）折算一日，易科罰金。」，又被告
    行為時之易科罰金折算標準，修正前罰金罰鍰提高標準條例
    第2條前段（現已刪除）規定，就其原定數額提高為100倍折
    算1日，則本件被告行為時之易科罰金折算標準，應以銀元
    300元折算1日，經折算為新臺幣後，應以新臺幣900元折算
    為1日。惟修正後之刑法第41條第1項前段則規定：「犯最重
    本刑為五年以下有期徒刑以下之刑之罪，而受六個月以下有
    期徒刑或拘役之宣告者，得以新臺幣一千元、二千元或三千
    元折算一日，易科罰金。」，比較修正前後之易科罰金折算
    標準，以修正公布施行前之規定，較有利於被告：茲就被告
    所處之刑，並依修正前刑法第41條第1項前段規定，諭知易
    科罰金之折算標準。
據上論斷，應依刑事訴訟法第455條之1第3項、第369條第1項前
段、第364條、第299條第1項前段，刑法第339條第1項，修正前
刑法第30條第1項前段、第2項、第33條第5款、第41條第1項前段
，罰金罰鍰提高標準條例第1條前段、修正前罰金罰鍰提高標準
條例第2條，判決如主文。
中    華    民    國    95    年    12    月    15    日
                  刑事第十三庭  審判長  法  官  陳慧珊
                                        法  官  黃裕仁
                                        法  官  許月馨
上正本證明與原本無異。
不得上訴。
                                        書記官  黃美雲
中    華    民    國    95    年    12    月    15    日
附錄論罪科刑法條
中華民國刑法第339條
意圖為自己或第三人不法之所有，以詐術使人將本人或第三人之
物交付者，處5年以下有期徒刑、拘役或科或併科1千元以下罰金
。
以前項方法得財產上不法之利益或使第三人得之者，亦同。
前二項之未遂犯罰之。


司法院資訊處製作；財團法人民間司法改革基金會備份。
